【裁判字號】    99,消債清,93
【裁判日期】    990630
【裁判案由】    聲請清算程序
【裁判全文】
臺灣高雄地方法院民事裁定            99年度消債清字第93號
聲  請  人  甲○○
上列當事人因消費者債務清理事件聲請清算，本院裁定如下：
    主  文
聲請駁回。
聲請費用由聲請人負擔。
    理 由
一、聲請意旨略以：聲請人於消費者債務清理條例（下稱本條例
    ）施行前，即民國 95 年 5 月間與當時最大債權金融機構
    中國信託商業銀行股份有限公司（下稱中信銀行）以「自95
    年6 月起，分80期，利率3.88% ，每期清償新臺幣（下同）
    28,540 元」之條件成立協商。惟當時聲請人當時任職於楠
    梓電子股份有限公司（下稱楠梓電子公司），每月薪資僅有
    28,800 元，繳付上開協商款項後已無剩餘，而須另向親友
    借貸度日，故雖勉強繳付幾期，最終因不堪負荷而毀諾。目
    前聲請人失業覓職中，而債務總額高達2,027,742 元，實有
    不能清償債務之情事，爰依法聲請開始清算。
二、為使負債務之消費者得依本條例所定程序清理其債務，以調
    整其與債權人及其他利害關係人之權利義務關係，保障債權
    人之公平受償，謀求消費者經濟生活之更生及社會經濟之健
    全發展，特制定本條例；債務人對於金融機構因消費借貸、
    自用住宅借款、信用卡或現金卡契約而負債務，在聲請更生
    或清算前，應提出債權人清冊，以書面向最大債權金融機構
    請求協商債務清償方案，並表明共同協商之意旨；協商成立
    者，應以書面作成債務清償方案，由當事人簽名、蓋章或按
    指印；債務人與金融機構協商成立者，不得聲請更生或清算
    。但因不可歸責於己之事由，致履行顯有重大困難者，不在
    此限；本條例施行前，債務人依金融主管機關協調成立之中
    華民國銀行公會會員，辦理消費金融案件無擔保債務協商機
    制與金融機構成立之協商，準用前項之規定；債務人不能清
    償債務或有不能清償之虞者，得依本條例所定更生或清算程
    序，清理其債務。上開規定分別為本條例第 1 條、第 151
    條第 1 項、第 4 項前段、第 5 項、第 6 項及第 3 條所
    明文，按本條例之立法意旨，在於避免已陷入經濟上困境之
    消費者，於惡性循環之債務窘境中自生自滅，而衍生嚴重之
    社會問題，難以維持安定之社會經濟秩序，故為兼顧債權人
    、債務人雙方之利益，對陷於經濟上困境之消費者，乃允其
    於本條例施行後，得選擇以重建型之更生程序或清算型之清
    算程序清理其債務，藉以妥適調整債務人與債權人及其他利
    害關係人間之權利義務關係，保障債權人獲得公平受償，並
    謀求消費者經濟生活之重建復甦機會。惟對於在本條例施行
    前已與金融機構協商成立之債務人，若非因不可歸責於己之
    事由，致履行顯有重大困難，僅係為圖謀減免債務，而不為
    債務之履行，自有違債權契約為誠信契約之本旨，故依本條
    例第 151 條第 6 項準用同條第 5 項前段之規定，不得聲
    請更生或清算，始能避免債務人任意毀諾已成立之協商，濫
    用更生或清算之裁判上債務清理程序，肇致道德危險。而所
    謂「不可歸責於己之事由」，難以一概而論，應斟酌債務人
    毀諾時之情事判斷之，如客觀上聲請人之支出增多，或收入
    、收益減少，非其成立協商時所能預期，又如協商成立時所
    定之條件過苛，超越債務人之負擔能力而客觀上履行不能，
    或雖未超過債務人之所得，然留與債務人使用之資金過少，
    使債務人無法維持基本生活，均屬之。若債務人確係因「不
    可歸責於己之事由」而毀諾，法院始繼續審酌本條例第 3
    條所定更生或清算實質要件，判斷債務人是否確有「不能清
    償債務或有不能清償債務之虞」，以定准駁。
三、經查：
（一）聲請人於 92 年 12 月 22 日起任職於楠梓電子公司每月
      勞工保險投保薪資原係 24,000 元至 94 年 7 月 1 日調
      整為 28,800 元，並於 96 年 12 月 28 日離職，此情有
      聲請人勞工保險被保險人投保資料表附卷可稽（本院卷第
      20 頁參照），核應屬實。另經核對聲請人 96 年度綜合
      所得稅各類所得資料清單，該年度聲請人平均每月所得為
      29,278 元（本院卷第 26 頁參照），是可推知聲請人於
      95 年時平均每月所得亦應與 96 年時相若，則以此所得
      扣除 95 年聲請人與中信銀行成立之協商條件「自 95 年
      6 月起，分 80 期，利率 3.88%，每期清償 28,540 元」
      （本院卷第 15 頁、第 87 頁參照），聲請人每月僅餘
      738 元，顯不足支應自己必要生活費用，是聲請人主張「
      需靠向親友借貸度日，雖勉強繳付幾期，最後終因不堪負
      荷而毀諾」核應屬實，並參中信銀行陳報狀（本院卷第
      87 頁參照），該協商條件顯逾聲請人之負擔能力，故聲
      請人主張自己係因不可歸責於己之事由而毀諾，要屬有據
      ，依本條例第 151 條第 6 項準用同條第 5 項但書規定
      ，聲請人自仍得提出聲請，合先敘明。
（二）聲請人目前已覓得錦德氣體有限公司之職務，每月薪資所
      得約 27,000 元，並提出全民健康保險保險對象加退保歷
      史為憑（本院卷第 54 頁、第 81 頁參照），經核當屬事
      實，爰以此數為計算聲請人清償能力之基礎。復按，聲請
      人配偶郭佩姍甫於 98 年 12 月 17 日分娩，目前長子尚
      未滿週歲，故配偶雖有工作能力，惟目前尚需照護長子一
      時間尚難出外覓職，故聲請人主張其依法須扶養配偶及長
      子（本院卷第 52 頁、第 30 頁、第 9 頁參照）。惟聲
      請人配偶目前無法出外覓職係因長子年幼須其照護，此究
      與完全喪失勞動能力有間，而以其配偶之年紀、工作經驗
      等情以觀，應有能力獲取足以支應自己必要生活所需並與
      聲請人共同扶養長子之所得，倘逕以現時狀況認定聲請人
      之扶養義務範圍，將低估聲請人之清償能力，難認適當，
      是應予還原，始符事理。其次，聲請人於財產及收入狀況
      說明書內主張其每月必要生活支出有「膳食費」、「大樓
      管理費」、「電費、自來水費」、「交通費」、「電信費
      用」、「雜支」，共計23,900元，而由「雜支」細項說明
      與及「五、依法受債務人扶養之人」之說明對照可知，此
      數額乃聲請人自己必要生活費用及扶養配偶、長子費用之
      總額（本院卷第 8 至 9 頁參照），惟聲請人就此部主張
      因「大多無收據，縱有收據，亦無留存之習慣，以致無法
      完整提供」（本院卷第 54 頁參照），故尚難逕認聲請人
      之主張為真，按本條例之立法目的既在於妥適調整債務人
      與相關債權人間之權利義務關係，使債務人得以在維持符
      合人性尊嚴之最基本生活條件下，本於誠信原則盡其最誠
      摯努力清償債務，則聲請人自己必要生活費用及依法與配
      偶共同扶養長子之費用亦應本此原則以定之。查內政部公
      告之 99 年度高雄市低收入戶最低生活費為 11,309 元，
      此係內政部依據社會救助法第 4 條規定所制訂之標準，
      核屬可採，則聲請人自己及與配偶共同扶養扶養長子之必
      要生活費用應以 16,964 元為度，始符本條例之立法意旨
      【計算式：11309+(11309/2)=16963.5 小數點以下四捨五
      入】。
（三）綜上所述，聲請人每月薪資 27,000 元扣除自己及與配偶
      共同扶養扶養長子之必要生活費用 16,964 元後，每月尚
      餘 10,036 元可供清償債務之用，以債務總額 2,027,742
      元計，經 202.04 個月，約 17 年即可清償完竣。以聲請
      人年方 34 歲（本院卷第 30 頁參照），正值壯年，勞動
      能力健全，復已覓得新職等情狀以觀，礙難認聲請人有本
      條例第 3 條所定「不能清償債務」之情事，核其聲請係
      屬聲請清算之實質要件不備，且無從補正，應予駁回。
四、依消費者債務清理條例第 11 條第 1 項、第 8 條前段，裁
    定如主文。
中    華    民    國    99    年    6     月    30    日
              民事第四庭    法      官  陳樹村
上為正本係照原本作成
如不服本裁定，應於裁定送達後10日內，以書狀向本院提出抗告
，並繳納抗告費新臺幣1千元
中    華    民    國    99    年    7     月    2     日
                            書  記  官  葉姿敏

司法院資訊處製作；財團法人民間司法改革基金會備份。
